臺北高等行政法院判決
　　　　　　　　　　　　　93年度訴字第00320號
　　　　　　　　　　　　　94.
原　　　告　乙○○
兼　訴　訟
代　理　人　甲○○
被　　　告　財團法人戒嚴時期不當叛亂暨匪諜審判案件補償基金會
代　表　人　丙○○（董事長）
訴訟代理人　馬在勤律師
上列當事人間因戒嚴時期不當叛亂暨匪諜審判案件補償金事件，
原告不服行政院中華民國92年11月27日院臺訴字第0920091708號
訴願決定，提起行政訴訟。本院判決如下：
　　主  文
原告之訴駁回。
訴訟費用由原告負擔。
　　事  實
一、事實概要：
    原告等以渠等之大哥周木係參加鹿窟事件失蹤，並因躲藏
    山上缺乏糧食而死亡，又未經審判，故無審判書類云云，於
    90年7月5日向財團法人戒嚴時期不當叛亂暨匪諜審判案件補
    償基金會（以下簡稱補償基金會）申請補償金。補償基金會
    以92年6月2日（92）基修法丑字第3421號及第3422號函復原
    告等，略以據前軍管區司令部督察長室查復，並無周木之
    相關資料，而臺北縣政府文化局出版之「鹿窟事件寒村的哭
    泣」一書第344頁記載，周木逃亡後失去蹤影，不符戒嚴
    時期不當叛亂暨匪諜審判案件補償條例（以下簡稱補償條例
    ）第15條之2規定，應不予補償等語。原告等不服，以周
    木係在鹿窟事件中被軍人包圍而逃亡失蹤致死，且已登記判
    決宣告死亡，符合補償條例第15條之2規定，應予補償云云
    ，提起訴願，遭決定駁回，遂提起本件行政訴訟。
二、兩造聲明：
　　(一)原告聲明求為判決：1.訴願決定及原處分均撤銷，並請求
                          判命被告應作成准予補償之行政處
                          分。
                        2.訴訟費用由被告負擔。
　　(二)被告聲明求為判決：1.駁回原告之訴。
                        2.訴訟費用由原告負擔。
三、兩造之爭點：被告機關依戒嚴時期不當叛亂暨匪諜審判案件
                補償條例第15條之2規定否准原告補償申請，是
                否適法？
　　(一)原告主張之理由：
      1.答覆訴願決定書中駁回的四點理由
        (1)原告大哥周木是在鹿窟事件中失蹤死亡，未被捕獲
          未經審判，故無審判書之類，當然也就如訴願決定書
          的理由一稱：「據經前軍管區司令部督察長室函覆復
          ，查無周君相關資料」；在訴願書證據三中原告（周
          天賜）說：「因為沒被掠，所以不會有他的名字。陳
          啟旺、陳田其可能都認為大哥已經逃出去了，才沒有
          供出他的名字。如果供出的話，我們家這邊應該也會
          有麻煩」。補償基金會應同時請前軍管區司令部督察
          長室也查在鹿窟事件中有上述事實二﹑中是否有叫（
          周朝木）的人；但補償基金會並未如此做，尤其未求
          證於訴願書證據二<戰死吧！向前吧！於是祖國便拋棄
          你了！鹿窟，一個三十多年前的屠村事件>一文作者林
          樹枝先生，尤其向該文中所提帶路協助林樹枝先生實
          地查訪的陳桑（日文指陳先生）求證，確定（周朝木
          ）是否是大哥（周木），（朝）字是（）字誤寫
          。
        (2)訴願決定書的理由二稱：『台北縣政府文化局出版之
          「寒村的哭泣：鹿窟事件」一書中第344頁記載，亦僅
          記載周木逃亡後失去蹤影』該書中第340頁至344頁
          的「鹿窟事件受難者資料」表中所列乃是根據每一受
          訪者的訪問記錄而整理的，周木的備註欄寫「逃亡
          後失去蹤影」乃根據原告（甲○○）的受訪記錄而寫
          的。在受訪記錄中指出原告大哥周木是在鹿窟事件
          發生時滿山滿谷的兵仔圍捕中逃亡失蹤在山上致死的
          ，過程如訴願書所附證據二所述，應合符「戒嚴時期
          不當叛亂暨匪諜審判案件補償條例」第15條之2之規
          定是遭軍事機關緝捕致死者。補償基金會若對「寒村
          的哭泣：鹿窟事件」一書中第344頁的記載有所質疑
          ，應直接求證於該書作者；但補償基金會並未如此做
          。經原告（甲○○）向該書作者張炎憲先生出示原處
          分書、訴願決定書及說明，張炎憲先生慨允寫說明書
          對該書第344頁中周木的備註欄寫「逃亡後失去蹤
          影」釋疑。
        (3)訴願決定書的理由三有關「戶籍謄本記載」一事，原
          告在訴願書裡五﹑訴願之事實及理由（三）說明原告
          大哥周木的失蹤死亡都依規定登記判決宣告，及謄
          本中未提及鹿窟事件的理由而已；何以訴願決定書稱
          此「仍無法證明周木係因觸犯內亂罪、外患罪或戡
          亂時期檢肅匪諜條例，遭治安或軍事機關緝捕致死者
          。」？顯然文不對題，不合邏輯。
        (4)訴願決定書的理由四稱：「無向陳韻竹等求證之必要
          ，所訴核不足採」，未求證於原告在訴願書裡要求求
          證的任何證人，也未找原告出席陳述事實；即遽作駁
          回決定，令生者痛心，死者仍然含冤莫白，不禁懷疑
          政府及相關人員對此事件的態度與誠心。
      2.其他理由
        (1)林樹枝的〈良心犯的血淚史〉一書早已於1989年出版
          ，是原告（甲○○）於2000年2月21日受訪後在電腦網
          路上偶然發現的，陳韻竹於1995年5月15日受訪。這三
          項證據的完成時間，原告（甲○○）受訪記錄殿後，
          從這三項證據的文本中可印證其間關於原告的大哥周
          木是在鹿窟事件被兵仔包圍中失蹤死亡一事不謀而
          合，其重疊性、合理性、可信性均高；不可能偽造或
          串通。
        (2)戒嚴時期不當叛亂暨匪諜審判案件補償條例於民國91
          年12月13日經公布增訂第15之2條文，主要乃在填補第
          15之1條文的疏漏與不足。請問：本條例第15之2條文
          所稱「遭治安或軍事機關擊斃或緝捕致死者」，究須
          符合哪些條件或標準？自增訂第15之2條文後，已有多
          少個案依此條文給予補償？本案與這些已補償的個案
          比較，尚缺乏哪些項目需要補強？請一併明示，以便
          辦理。因為依原告所提相關證物顯示，本案周木是
          在鹿窟事件被兵仔包圍緝捕中失蹤死亡。如必要時可
          向原告大舅陳啟旺之女兒陳銀及陳政子，及原告二舅
          陳成清之女兒陳韻竹等求證。
        (3)社會科學統計是以機率論為基礎，在考驗研究假設時
          ，對立假設的成立係建立在對虛無假設的拒絕。被告
          在本案申請補償及提出訴願期間，既未求證原告所提
          相關人士，也未讓原告到場說明。又本案被告及訴訟
          代理人未能針對原告在行政訴訟起訴狀中所提三點事
          實及六點理由提出答辯；既然被告及訴訟代理人無法
          提出本案不成立的適當論據，本案應是成立的。
        (4)英國倫敦經濟及政治科學院研究員王斯福博士（ Dr.
          Stephan Feuchtwang,the London School of Econom
          ics and Political Science）於民國93年10月下旬為
          研究世界重大政治事件來台灣田野調查訪談，〈寒村
          的哭泣：鹿窟事件〉一書的作者-現任國史館館長張炎
          憲先生推薦原告（甲○○）為鹿窟事件少數受訪者之
          一。這也可證明張館長對本案的信心、對原告（周天
          賜）的信任，併予陳明。
　　(二)被告主張之理由：
      原告等以渠等之大哥周木係參加鹿窟事件失蹤，並因躲
      藏山上缺乏糧食而死亡，又未經審判，故無審判書類，且
      已登記判決宣告死亡，符合補償條例第15條之2規定，應予
      補償云云，資為論據。惟查：
      按「本條例所稱受裁判者，係指人民在戒嚴解除前，因觸
      犯內亂罪、外患罪或戡亂時期檢肅匪諜條例，經判決有罪
      確定或裁判交付感化教育者。」「受裁判者或其家屬得檢
      附具體資料，以書面向基金會申請審查，據以認定為受裁
      判者。」「於民國37年12月10日起至動員戡亂時期終止前
      ，因涉嫌觸犯內亂罪、外患罪或戡亂時期檢肅匪諜條例，
      而遭治安或軍事機關擊斃或緝捕致死者，得視其情形準用
      本條例之規定酌予補償。」為補償條例第2條第2項、第7條
      第1項及第15條之2所規定。本件被告函據前軍管區司令部
      督察長室查復，並無周木之相關資料。臺北縣政府文化
      局出版之「鹿窟事件寒村的哭泣」一書第344頁，亦僅記載
      周木逃亡後失去蹤影。而戶籍謄本記載，周木原遷徙
      記事係漏錄，84年11月2日補註為43年3月29日遷出行方不
      明，由戶長周火元代為補辦登記，經士林地方法院85年度
      亡字第37號判決宣告於53年3月29日死亡，85年11月18日浮
      籤註記等語，仍無法證明周木係因觸犯內亂罪、外患罪
      或戡亂時期檢肅匪諜條例，遭治安或軍事機關擊斃或緝捕
      致死。被告以本件不符補償條例第15條之2規定要件，乃決
      定不予補償，並無不妥。要無向陳韻竹求證之必要。
　　理  由
一、按「本條例所稱受裁判者，係指人民在戒嚴解除前，因觸犯
    內亂罪、外患罪或戡亂時期檢肅匪諜條例，經判決有罪確定
    或裁判交付感化教育者。」「受裁判者或其家屬得檢附具體
    資料，以書面向基金會申請審查，據以認定為受裁判者。」
    「於民國37年12月10日起至動員戡亂時期終止前，因涉嫌觸
    犯內亂罪、外患罪或戡亂時期檢肅匪諜條例，而遭治安或軍
    事機關擊斃或緝捕致死者，得視其情形準用本條例之規定酌
    予補償。」為戒嚴時期不當叛亂暨匪諜審判案件補償條例第2
    條第2項、第7條第1項及第15條之2所明定。
二、本件原告等以渠等之大哥周木係參加鹿窟事件失蹤，並因
    躲藏山上缺乏糧食而死亡，又未經審判，故無審判書類云云
    ，於90年7月5日向被告申請補償金，經被告以92年6月2日（
    92）基修法丑字第3421號及第3422號函復原告等，略以據前
    軍管區司令部督察長室查復，並無周木之相關資料，而臺
    北縣政府文化局出版之「鹿窟事件寒村的哭泣」一書第344頁
    記載，周木逃亡後失去蹤影，不符戒嚴時期不當叛亂暨匪
    諜審判案件補償條例第15條之2規定，應不予補償等語，原
    告等不服，提起訴願，遭決定駁回各情，有補償申請書、被
    告92年6月2日（92）基修法丑字第3421號及第3422號函、行
    政院92年11月27日院臺訴字第0920091708號訴願決定書等附
    卷可稽，堪認屬實。原告循序起訴意旨略以：原告之大哥周
    木係在鹿窟事件中被軍人包圍而逃亡失蹤致死，且已登記
    判決宣告死亡，符合補償條例第15條之2規定，應予補償云
    云。
三、卷查民國37年12月10日起至動員戡亂時期終止前，因涉嫌觸
    犯內亂罪、外患罪或戡亂時期檢肅匪諜條例，而遭治安或軍
    事機關擊斃或緝捕致死者，得視其情形準用本條例之規定酌
    予補償，固為上揭戒嚴時期不當叛亂暨匪諜審判案件補償條
    例第15條之2所規定；惟要必有明確事證得認定係因涉嫌觸
    犯內亂罪、外患罪或戡亂時期檢肅匪諜條例，而遭治安或軍
    事機關「擊斃」或「緝捕致死」，始得據該規定請求補償；
    茲本件經被告函據前軍管區司令部督察長室查復，並無周
    木之相關資料；臺北縣政府文化局出版之「鹿窟事件寒村的
    哭泣」一書第344頁，亦僅記載周木逃亡後失去蹤影；而
    依卷附戶籍謄本記載，周木原遷徙記事係漏錄，84年11月
    2日補註為43年3月29日遷出行方不明，由戶長周火元代為補
    辦登記，經臺灣士林地方法院85年度亡字第37號判決宣告於
    53年3 月29日死亡，85年11月18日浮籤註記各情，有國防部
    軍法局90年11月20日（90）004331號函、臺北縣政府文化局
    出版之「鹿窟事件寒村的哭泣」一書節本、戶籍謄本等附原
    處分卷可稽；是被告以本件無法證明周木係因觸犯內亂罪
    、外患罪或戡亂時期檢肅匪諜條例，遭治安或軍事機關擊斃
    或緝捕致死，不符補償條例第15條之2規定要件，乃決定不
    予補償，並無不合；原告主張周木參加鹿窟事件失蹤，並
    因躲藏山上缺乏糧食而死亡，應符合補償條例第15條之2規
    定之要件云云，容有誤解。又據原告提出附訴願卷內摘自張
    炎憲、陳鳳華著「寒村的哭泣：鹿窟事件，第120頁中有關
    陳韻竹訪問記錄，亦僅記載「…大家都叫他仔，算起來是
    我的表哥。聽說是在包圍那段時間死去，到底怎麼過世我就
    不瞭解，只是知道家族中還有這麼一個人被犧牲。」等情，
    亦不足證明周木係因涉嫌觸犯內亂罪、外患罪或戡亂時期
    檢肅匪諜條例，而遭治安或軍事機關「擊斃」或「緝捕致死
    」；綜情以觀，本件已無必要再訊問陳韻竹等人。
四、綜上所述，原告起訴論旨，並非可採。被告認原告申請補償
    ，不符補償條例第15條之2規定之要件，否准原告所請，並無
    違誤，訴願決定予以維持，亦無不合。原告徒執前詞，訴請
    撤銷，並請求判命被告機關應作成准予補償之處分，均為無
    理由，應予駁回。
據上論結，本件原告之訴為無理由，爰依行政訴訟法第98條第3項
前段，判決如主文。
中    華     民    國    94     年     4    月    7    日
                  第六庭審判長法  官   林樹埔
                              法  官　 曹瑞卿
                              法  官　 許瑞助
上為正本係照原本作成。
如不服本判決，應於送達後20日內，向本院提出上訴狀並表明上
訴理由，如於本判決宣示後送達前提起上訴者，應於判決送達後
20日內補提上訴理由書（須按他造人數附繕本）。
中    華     民    國    94     年     4    月    7    日
                              書記官   吳芳靜
